【裁判字號】    90,中簡上,57
【裁判日期】    900705
【裁判案由】    違反著作權法
【裁判全文】
臺灣臺中地方法院刑事判決                          九十年度中簡上字第五七號
    上  訴  人
    即  被   告     乙○○
    選任辯護人      曾信嘉
右上訴人因違反著作權法案件，不服臺灣臺中地方法院台中簡易庭九十年度中簡字第
一八一號中華民國九十年二月八日第一審簡易判決（聲請案號：臺灣臺中地方法院檢
察署九十年度偵字第五四七號），提起上訴，本院合議庭為第二審判決如左：
    主  文
原判決撤銷。
乙○○連續擅自以出租之方法侵害他人之著作財產權，處有期徒刑參月，如易科罰金
以新臺幣玖佰元即銀元參佰元折算壹日。
扣案灌有「石器時代」軟體電腦主機壹拾捌台、電腦螢幕壹拾捌台、滑鼠及鍵盤各壹
拾捌只、計費電腦壹台，均沒收。
    事  實
一、乙○○係位於台中市○區○○街一一七號「前線網際網路資訊館」之負責人，明
    知網路遊戲「石器時代」（ＳＴＯＮＥＡＧＥ）電腦程式遊戲軟體（ＤＩＳＣ）
    ，係華義國際數位娛樂股份有限公司（以下簡稱華義公司）經日本
    （ＳＹＳＴＥＭ  ＳＵＰＰＬＹ）株式會社授權就原創作（即日文版ＳＴＯ
    ＮＥＡＧＥ電腦程式遊戲軟體）重新排版翻譯改作而成之衍生著作，而享有電腦
    程式著作財產權，未經該公司之同意或授權，不得擅自以出租之方法侵害他人著
    作財產權。竟基於意圖出租營利之概括犯意，未經華義公司同意或授權，自民國
    （下同）八十九年九月底某日起至八十九年十二月二十七日止，在上址「前線網
    際網路資訊館」內，連續擅自將由不詳姓名人所灌入之前開「石器時代」遊戲軟
    體之電腦程式之十八台電腦主機（即硬式磁碟機），以每一小時收費新台幣（以
    下同）二十五元之方式，將內含已安裝下載前開遊戲軟體電腦程式之電腦設備出
    租予不特定顧客，以供顧客配合使用華義公司所發行販售之ＷＧＳ點數儲值卡，
    上線進行「石器時代」網路遊戲，而以此方法侵害華義公司所享有之電腦程式著
    作財產權。嗣於八十九年十二月二十七日中午十二時許，經警持台灣台中地方法
    院檢察署檢察官核發之搜索票會同華義公司職員甲○○，在「前線網際網路資訊
    管」當場查獲，並扣得內含已安裝「石器時代」遊戲軟體電腦程式之電腦主機十
    八台、電腦螢幕十八台、滑鼠及鑑盤各十八只、計費電腦一台等物，始查悉上情
    。
二、案經華義公司訴由台中市警察局第二分局報請臺灣臺中地方法院檢察署檢察官聲
    請簡易判決處刑。
    理  由
一、訊據上訴人即被告（下稱被告）乙○○固坦承其為前線網際網路資訊館負責人、
    並未經華義公司之授權及有於右揭時地為警查獲內含已安裝「石器時代」遊戲軟
    體電腦程式之電腦主機十八台、電腦螢幕十八台、滑鼠及鑑盤各十八只、計費電
    腦一台等情不諱，惟矢口否認有何違反著作權法之犯行，辯稱略以：伊自八十九
    年九月底開始營業，是提供電腦主機給客人上網，「石器時代」軟體不是伊灌入
    ，是客人灌入，至於是那位客人所灌，伊不知道，伊在被查獲前一天有整理電腦
    ，可能是整理過有人再灌入，而且要玩該網路遊戲，仍須購買華義公司之點數卡
    並輸入密碼才能玩，告訴人並且因而受益，伊並未侵害著作權云云。惟查：
    （一）本件查獲時，被告所有之十八台電腦主機內均已安裝有「石器時代」遊戲
          軟體電腦程式，此為被告所不否認，復有台中市警察局第二分局搜索扣押
          證明筆錄、贓證物責付保管單各一紙及照片二十四張在卷足資佐證，是本
          件查獲時，被告所經營之「前線網際網路資訊館」內所陳設之十八台電腦
          均已安裝未經華義公司授權之「石器時代」電腦程式遊戲軟體。
    （二）被告於警訊及本院審理時均供稱「前線網際網路資訊館」係於八十九年九
          月底即開始營業，再觀之查獲之十八台電腦主機中，電腦螢幕上均顯示石
          器時代遊戲軟體畫面或啟動捷徑圖表，其中起動捷徑最早係於二０００年
          （即八十九年）八月十六日下午三時四十三分二十三秒（見偵查卷第三十
          七頁背面最下方及第三十八頁正面上方第一張照片），其餘係分別於二０
          ００年十月六日、二０００年十月二十一日、二０００年十月二十三日、
          二０００年十一月一日、二０００年十一月四日等建立之檔案。再者，被
          告於警訊時亦自承：「石器時代電腦程式，是在八十九年九月底本店開始
          營業時，由組裝電腦之不詳姓名男子輸入主機內，沒有任何代價。」。是
          被告開始出租前開未經授權之「石器時代」電腦程式遊戲軟體，應係八十
          九年九月底，而非起訴書及原審所認定之八十九年十一月中旬某日甚明。
    （三）被告於九十年四月十八日本院調查時辯稱：伊於被查獲前一天有整理過電
          腦等語，顯與事實不符。蓋查獲當時所拍攝之前開照片中顯示，其電腦主
          機中有關「石器時代」電腦程式遊戲軟體，係分別於八十九年八月十六日
          、八十九年十月六日、八十九年十月二十一日及八十九年十月二十三日、
          八十九年十一月一日、八十九年十一月四日已如前述。而本件被查獲之日
          期為八十九年十二月二十七日，茍被告確有於被查獲前一日即八十九年十
          二月二十六日整理清除過電腦，豈有於十八台電腦主機中均仍留存有前述
          「石器時代」電腦程式遊戲軟體？被告於警訊中自承：「石器時代電腦程
          式，是在八十九年九月底本店開始營業時，由組裝電腦之不詳姓名男子輸
          入主機內，沒有任何代價。」；於檢察官偵查中亦供稱：「石器時代是八
          十九年十一月中旬以後，就有客人安裝石器時帶到電腦內，伊未刪」。是
          縱或前開「石器時代」電腦程式遊戲軟體非被告所灌入，惟被告早已知悉
          其所有十八台電腦主機中已被灌入該軟體而仍將之出租予不特定客人上網
          遊戲至為灼然。蓋被告為「前線網際網路資訊館」負責人，應隨時掌控電
          腦主機內載何種程式而加以汰舊換新，否則，何人願意來店消費！更何況
          上開軟體一經載入，於「桌面」上即顯示該軟體啟動捷徑圖形與文字，被
          告焉能諉稱不知主機內有下載安裝「石器時代」遊戲軟體電腦程式之情？
    （四）按「石器時代」遊戲軟體係架構於ＷＧＳ遊戲收費系統之網路遊戲，使用
          人取得合法重製物以後，需先起動ＷＩＮＤＯＷＳ（視窗），將石器時代
          ＣＤ光碟放入光碟機內，啟動自動安裝系統，並依照畫面指示進行安裝，
          並將電腦連接到網路上，啟動石器時代軟體後，輸入ＷＧＳ點數卡上之帳
          號及密碼，方可上線進行石器時代網路遊戲。是「石器時代」遊戲軟體係
          屬著作權法第五條第一項第十款所稱之電腦程式著作。依著作權法第三十
          七條第一項規定「著作財產權人得授權他人利用著作，其授權利用之地域
          、時間、內容、利用方法或其他事項，依當事人之約定；其約定不明之部
          分，推定為未授權。」，則著作權人對於其著作物，自得決定以何種方式
          供他人利用，未經約定者即推定為未授權。本件「石器時代」電腦程式遊
          戲軟體分為家用版及公開版，而公開版則須經華義公司之授權，業據告訴
          人代理人莊俊傑到庭指述甚詳。是本件「石器時代」遊戲軟體既屬公開版
          ，著作權人自得以其所定之方式決定他人如何利用其著作物，被告所經營
          之「前線網際網路資訊館」既未經授權而出租「石器時代」遊戲軟體予不
          特定客人遊戲，自屬侵害華義公司之著作權。
    （五）合法著作重製物之所有人，得出租該重製物，但錄音及電腦程式著作物之
          重製物，不適用之，著作權法第六十條第一項定有明文，本件「石器時代
          」軟體乃屬電腦程式著作，自無所謂「第一次銷售原則」或「耗盡原則」
          之適用，換言之，縱或本件「石器時代」之軟體係由不詳姓名客人灌入，
          然被告既未經授權使用該著作物，自無出租之權利甚明。又著作之合理使
          用，固不構成著作財產權之侵害（著作權法第六十五條第一項），然著作
          之利用是否符合合理使用之判斷，尤應以（一）利用之目的及性質，包括
          係為商業目的或非營利教育目的。（二）著作之性質。（三）所利用之質
          量及其在整個著作所占之比例。（四）利用結果對著作潛在巿場與現在價
          值之影響等做為判斷之標準，著作權法第六十五條第二項定有明文。本件
          著作之性質係屬電腦程式著作，其無所謂第一次銷售原則或耗盡原則之適
          用已如前述，且被告所經營之「前線網際網路資訊館」具以營利為目的之
          商業性質，自無疑義；又被告未經著作權人授權，利用他人已將之灌入主
          機內之著作物，出租予不特定人遊戲使用，對其他業經授權之業者，自造
          成商業競爭上之不公平與不合理，是被告就本件著作而言，自無合理利用
          之可言，實難以遊戲該軟體之人均須向華義公司購買點數，華義公司因而
          受惠，即遽謂被告未侵害華義公司之著作權。蓋著作權所應保護者，並非
          單以有形之財物收入為衡量標準，著作權人創作該著作之人格權（精神）
          ，更是著作權保護之核心，至原創製人之有形財產是否因此而獲利或因而
          受有損害，則非所問（例如未經授權而印製他人著作書籍，雖尚未出售即
          被查獲，惟既已印製，仍屬侵害著作權）。況「石器時代」遊戲軟體公開
          版尚須經華義公司授權始得利用，則被告未與華義公司簽約即擅自出租該
          軟體供人遊戲，對華義公司而言，其簽約金已受有損害。再者，前開遊戲
          軟體須安裝至使用者之電腦主機內，並購買ＷＧＳ點數儲值卡輸入帳號及
          密碼後，始能上線進行石器時代網路遊戲，然而前開遊戲軟體既未經授權
          而安裝，而被告明知此情仍將之出租予不特定人遊戲，並收取費用，則前
          往遊戲之不特定人，是否尚須配合ＷＧＳ點數卡才能進行遊戲，對該遊戲
          軟體之著作權人而言，仍屬已侵害其著作權甚明。蓋被告所營「前線網際
          網路資訊館」既係提供電腦週邊設備（俗稱軟硬體設備），以供不特定顧
          客來店租用電腦上網（網際網路）瀏覽、查詢及進行網路遊戲，是其所謂
          電腦出租，並非單純租用電腦機具本身，若被告無法提供上網服務或電腦
          程式供顧客使用，焉有人願意來店付費租用電腦空殼機器？益徵被告係以
          提供上網服務及主機內之電腦程式供顧客使用為主要營業項目，從而被告
          自需提供適合進行網路遊戲之電腦程式、設備、空間、環境，其出租收費
          之標的物亦及於此。被告為招攬顧客營業牟利，竟利用不詳姓名人在其店
          內十八台電腦主機所安裝石器時代遊戲軟體電腦程式，並以每小時二十五
          元之代價出租予不特定顧客配合使用華義公司所發行販售之ＷＧＳ點數儲
          值卡，上線進行「石器時代」網路遊戲，既未經告訴人授權，自難認其係
          合理使用。
    （六）綜上所述，被告明知灌入其電腦主機內之「石器時代」遊戲軟體係未經華
          義公司授權之著作物，竟仍將之出租予不特定客人上網遊戲。被告前開所
          辯，均屬卸責之詞，不足採信，本件事證明確，被告犯行洵堪認定。
三、核被告乙○○所為，係犯著作權法第九十二條擅自以出租之方法侵害他人之著作
    財產權罪。被告先後多次犯行，時間緊接，所犯犯罪構成件相同，顯係基於概括
    之犯意反覆為之，為連續犯，依刑法第五十六條論以一罪並加重其刑。原審以被
    告罪證明確予論罪科刑，固非無見，惟原判決就被告犯罪時間載為八十九年十一
    月中旬某日起（應為八十九年九月底某日起）容有未洽；又本件被告犯罪之終了
    時間為八十九年十二月二十七日，惟刑法第四十一條有關易科罰金之規定，原指
    所犯最重本刑為三年以下有期徒刑以下之刑之罪，而受六個月以下有期徒刑或拘
    役之宣告者，得易科罰金，然其後該條文業經立法院三讀通過，修正為所犯最重
    本刑為五年以下有期徒刑以下之刑之罪，而受六個月以下有期徒刑或拘役之宣告
    者，得易科罰金，並將之規定於同條第一項前段，經總統於九十年一月十日以華
    總一義字第九○○○○○三八○○號公布，自九十年一月十二日起生效，而原判
    決時間為九十年二月八日，本件被告所犯係著作權法第九十二條，依修正前之刑
    法第四十一條規定固得易科罰金，惟原審判決時，刑法第四十一條既經修正，其
    內容既與修正前不同，自應引用裁判時即修正後之刑法第四十一條第一項前段，
    原審引用修正前之刑法第四十一條，亦有未洽，被告提起上訴，雖無理由，但原
    判決既有上述可議之處，即屬無可維持，應由本院予以撤銷改判。爰審酌被告犯
    罪動機、手段、目的、所生之危害、被害人華義公司所受損害不大及犯罪後之態
    度等一切情狀，量處如主文所示之刑，並修正後刑法第四十一條第一項前段規定
    諭知易科罰金之折算標準，以示懲儆。又扣案之灌有「石器時代」軟體電腦主機
    十八台、電腦螢幕十八台、滑鼠及鍵盤各十八只、計費電腦一台，為被告所有並
    供本件犯罪所用之物，業據被告供明在卷，應依刑法第三十八條第一項第二款規
    定宣告沒收。
據上論斷，應依刑事訴訟法第四百五十五條之一第一項、第三項、第三百六十九條第
一項前段、第三百六十四條、第二百九十九條第一項前段、著作權法第九十二條、刑
法第十一條前段、第五十六條、修正後刑法第四十一條第一項前段、刑法第三十八條
第一項第二款、罰金罰鍰提高標準條例第二條，判決如主文。
中      華      民      國      九十      年      七      月    五      日
                                 臺灣臺中地方法院刑事第一庭
                                       審判長    法  官  林  清  鈞
                                                 法  官  陳  慧  珊
                                                 法  官  簡  賢  坤
右正本證明與原本無異。
不得上訴。
                                                 書記官
中      華      民      國      九十      年      七      月    五     日


司法院資訊處製作；財團法人民間司法改革基金會備份。
